【裁判字號】    97,訴,1704
【裁判日期】    971112
【裁判案由】    商標註冊
【裁判全文】
臺北高等行政法院判決
                                      97年度訴字第1704號
                              .
原      告  美商．寶鹼公司（The Procter ＆ Gamble Compan
            y）
代  表  人  甲○○○○○○C.
訴訟代理人  陳長文 律師
            蔡瑞森 律師
被      告  經濟部智慧財產局
代  表  人  王美花（局長）
訴訟代理人  乙○○
上列當事人間因商標註冊事件，原告不服經濟部中華民國97年4
月30日經訴字第09706105470 號訴願決定，提起行政訴訟。本院
判決如下：
    主  文
原告之訴駁回。
訴訟費用由原告負擔。
    事  實
一、事實概要：
    原告前於民國（下同）95年11月22日以「瞬吸潔柔」商標（
    下稱系爭商標，詳見附圖(一)），指定使用於商標法施行細則
    第13條所定商品及服務分類表第5 類之「衛生棉片，生理用
    巾，衛生棉，經期用衛生棉，經期用女內褲，生理褲，衛生
    用或經期用襯墊，除臭劑，清新劑，衛生用或經期用護墊，
    經期衛生棉條」等商品，向被告智慧財產局申請註冊。經被
    告審查，認系爭商標與據以核駁註冊第0000000 號「瞬吸棉
    感」商標（下稱據以核駁商標，詳見附圖(二)）構成近似，復
    均指定使用於衛生棉、生理用巾等同一或類似商品，有致相
    關消費者混淆誤認之虞，應不准註冊，以97年2 月29日商標
    核駁第305342號審定書為應予核駁之處分（下稱原處分）。
    原告不服，主張二商標不構成近似等理由，提起訴願，經經
    濟部97年4 月30日經訴字第09706105470 號訴願決定駁回，
    原告仍不服，遂向本院提起行政訴訟。
二、兩造聲明：
  (一)原告聲明：
    1.訴願決定及原處分均撤銷。
    2.被告應作成准予審定之處分。
  (二)被告聲明：原告之訴駁回。
三、兩造之爭點：
  (1)系爭商標與據以核駁商標是否構成近似？
  (2)系爭商標是否有致消費者混淆誤認之虞？
  (一)原告主張：
    1.按商標「相同或近似於他人同一商品或類似商品或服務之
      註冊商標或申請在先之商標，有致相關消費者混淆誤認之
      虞者」，不得註冊，為商標法第23條第1 項第13款所明定
      。然前揭法條之適用，應以二商標圖樣相同或近似而有致
      相關消費者混淆誤認之虞為前提。又依臺北高等行政法院
      89年訴字第2815號判決，觀察商標是否近似，應以「通體
      觀察」為準。另被告公告之「混淆誤認之虞」審查基準5.
      2.3.點亦規定「判斷商標近似，應以商標圖樣整體為觀察
      。此乃係由於商標呈現在商品／服務之消費者眼前的是整
      體圖樣，而非割裂為各部分分別呈現」。查系爭商標係由
      4 個中文字組成，與據以核駁商標相較，二商標固均含有
      相同「瞬吸」二字，惟「瞬吸」有「瞬間吸收」之意，其
      獨創性本不高，此點亦為訴願決定機關所不否認。故消費
      者異時異地選購衛生棉等商品而觀察此二商標時，自然會
      將注意力移至第3 、4 個中文字（即「潔柔」與「棉感」
      ）。而中文「潔柔」與「棉感」不論在外觀與觀念上皆截
      然不同，從而，將導致系爭商標與據以核駁商標可資區辨
      ，其非構成近似之商標，至為明確。此外，被告向來不認
      為二商標二分之一相同即構成近似，其於本案採取之商標
      近似審查標準，卻認為因二商標二分之一部分（此部分識
      別力不高）相同即構成近似，應不准其併存註冊。此種見
      解已違反前揭臺北高等行政法院89年訴字第2815號判決中
      所揭示判斷商標近似應以整體圖樣觀察之意旨，亦違背前
      述「混淆誤認之虞」審查基準第5.2.3 點之規定。
    2.其次，被告於96年11月9 日訂定發布之「商標法第23條第
      1 項第12款著名商標保護審查基準」中第2.2 點判斷有致
      相關公眾混淆誤認之虞的參酌因素內提及「…商標近似導
      致有混淆誤認之虞的機率極大，但並非是絕對必然的，有
      可能因為其他重要因素的存在，例如二商標在市場已併存
      相當時間，均為商品／服務相關消費者所熟悉，多能加以
      區辨，而無混淆誤認之虞…」。以本案而言，系爭商標在
      臺灣早自93年起即已開始使用在衛生棉片等商品，為證明
      此點，原告已分別向被告及訴願決定機關提呈使用證據在
      案，惟因當時於限期內搜集大量使用系爭商標之證據誠屬
      不易，故原告前所提呈的證據資料僅就使用資料中抽樣完
      成而已。為證明相關消費者對系爭商標已有所認識，特檢
      附原告再抽樣，就其臺灣之關係企業寶僑家品股份有限公
      司（下稱寶僑公司）於94年1 、2 、3 、4 、6 、7 、10
      等月份及95年1 、2 、4 、7 、8 、10及11等月份銷售系
      爭商標商品予家樂福、達東百貨、屈臣氏、惠康等賣場、
      超市、美粧店及百貨公司等店家的統一發票正本乙套。該
      等發票顯示94年及95年度所各抽樣的7 個月內期間，銷售
      金額即已分別達新臺幣（下同）1,895,170 元及1,198,63
      4 元。準此，該抽樣期間平均每個月銷售予賣場等店家之
      金額即達220,986 元，此益足證系爭商標於據以核駁商標
      申請註冊（95年10月20日）前即已經原告透過寶僑公司使
      用相當一段時間。易言之，系爭商標確與據以核駁商標在
      市場上已併存相當時間，相關消費者多能加以區辨而無混
      淆誤認之虞。詎被告及訴願決定機關均漠視上述二商標於
      市場併存之事實，率爾認定系爭商標之註冊有致相關消費
      者混淆誤認之虞，其認事用法明顯悖離上述「商標法第23
      條第1 項第12款著名商標保護審查基準」第2.2 點之精神
      ，難謂無偏頗之虞。
    3.綜上事實及理由，系爭商標與據以核駁商標單獨比較，本
      即非屬近似而得相互區辨。再者，如前所述，系爭商標使
      用迄今約已歷4 年，相關消費者早已因時間之累積而對在
      市場上與據以核駁商標併存之系爭商標多能加以區辨，更
      何況依原告已呈送及檢附之發票觀之，系爭商標有與原告
      另一著名商標「好自在」併同使用之情形，故系爭商標之
      註冊顯無致消費者混淆誤認之虞。
  (二)被告主張：
    1.按商標「相同或近似於他人同一或類似商品或服務之註冊
      商標或申請在先之商標，有致相關消費者混淆誤認之虞者
      」，不得註冊，為商標法第23條第1 項第13款前段所明定
      。而判斷是否有致消費者混淆誤認之虞，「混淆誤認之虞
      」審查基準中，明列有各項相關參考之因素，其中商標近
      似及商品類似二項要素，依前揭法條規定為必須具備之要
      件，其他參酌要素則視個案中是否存在而為斟酌，此先敘
      明。經核商標近似之判斷得就二商標外觀、觀念及讀音為
      觀察。
    2.本件原告申請註冊之系爭「瞬吸潔柔」，與據以核駁之「
      瞬吸棉感」商標之中文相較，二者皆以相同之「瞬吸」作
      為起首引人注意之識別部份，以具有普通知識經驗之消費
      者，於購買時施以普通之注意，可能會有所混淆而誤認二
      商品來自同一來源或雖不相同但有關聯之來源，應屬構成
      近似之商標。次核系爭商標指定使用之「衛生棉片，生理
      用巾，衛生棉，經期用衛生棉，經期用女內褲，生理褲，
      衛生用或經期用襯墊，除臭劑，清新劑，衛生用或經期用
      護墊，經期衛生棉條」商品與據以核駁商標指定使用之「
      衛生棉；生理用巾；衛生棉墊；衛生護墊」商品同一或類
      似，如標示相同或近似的商標，依一般社會通念及市場交
      易情形，一般消費者極有可能誤認二商標之商品為同一來
      源之系列商品，或者誤認二商標之使用人間存在關係企業
      、授權關係、加盟關係或其他類似關係，而產生混淆誤認
      情事，自有前揭法條規定之適用。原告固稱於據以核駁商
      標申請註冊前即已使用系爭商標，且二商標於市場併存相
      當時間，惟仍無法改變據以核駁商標註冊在先之事實，且
      系爭商標實際係與原告另一著名商標「好自在」併同使用
      ，客觀上並未予人深刻印象，尚難認定其已為消費者所熟
      知，而得執為與據以核駁商標相互區辨之論據。
    理  由
一、按商標「相同或近似於他人同一或類似商品或服務之註冊商
    標或申請在先之商標，有致相關消費者混淆誤認之虞者。」
    不得註冊，為商標法第23條第1 項第13款本文所規定。
二、原告前於95年11月22日以「瞬吸潔柔」商標（下稱系爭商標
    ，詳見附圖(一)），指定使用於商標法施行細則第13條所定商
    品及服務分類表第5 類之「衛生棉片，生理用巾，衛生棉，
    經期用衛生棉，經期用女內褲，生理褲，衛生用或經期用襯
    墊，除臭劑，清新劑，衛生用或經期用護墊，經期衛生棉條
    」等商品，向被告智慧財產局申請註冊。經被告審查，認系
    爭商標與據以核駁註冊第0000000 號「瞬吸棉感」商標（下
    稱據以核駁商標，詳見附圖(二)）構成近似，復均指定使用於
    衛生棉、生理用巾等同一或類似商品，有致相關消費者混淆
    誤認之虞，應不准註冊，以97年2 月29日商標核駁第305342
    號審定書為應予核駁之處分。原告不服，循序提起行政訴訟
    ，並為事實欄所載各節之主張，是本件應審酌者厥為：
    (1)系爭商標與據以核駁商標是否構成近似？
    (2)系爭商標是否有致消費者混淆誤認之虞？
三、關於(1)系爭商標與據以核駁商標是否近似部分：
  (一)按所謂商標構成相同或近似者，係指以具有普通知識經驗之
    一般商品購買人，於購買時施以普通所用之注意，就兩商標
    主要部分之外觀、觀念或讀音隔離觀察，有無引起混同誤認
    之虞以為斷。故兩商標在外觀、觀念或讀音上，其主要部分
    之文字、圖形或記號，有一近似，足以使一般相關消費者產
    生混淆誤認之虞者，即為近似之商標。而衡酌商標在外觀或
    觀念上有無混同誤認之虞，應本客觀事實，按下列原則判斷
    之：(1)以具有普通知識經驗之購買者，施以普通所用之注意
    為標準；(2)商標之文字、圖形或記號，應異時異地隔離及通
    體觀察為標準；(3)商標以文字、圖形或記號為聯合式者，應
    就其各部分觀察，以構成主要之部分為標準。故判斷兩商標
    是否近似，應就各商標在「外觀」、「觀念」、「讀音」上
    特別突出顯著，足以讓消費者對標誌整體形成核心印象之主
    要部分異時異地隔離各別觀察，以辨其是否足以引起混淆誤
    認之虞。
  (二)又判斷商標之近似與否，固以總括全體隔離觀察為原則，惟
    若商標圖樣中之一定部份特別引人注意，有此部分而商標之
    識別功能特別顯著者，自可就此部分加以比較觀察，以判斷
    兩商標是否近似，此與單純將商標割裂分別比較者不同（最
    高行政法院73年判字第1144號判決參照）。
  (三)本件原告申請註冊之系爭「瞬吸潔柔」，與據以核駁之「瞬
    吸棉感」商標之中文相較，二者皆以相同之「瞬吸」作為起
    首，雖中文「瞬吸」有「瞬間吸收」之意，其獨創性或可謂
    不高，然據以核駁商標既獲准註冊，其受保護範圍當然包括
    整體商標圖樣在內，而「瞬吸」各為二商標圖樣起首引人注
    意之識別部分，整體圖樣予人印象易產生同一系列商標之聯
    想，以具有普通知識經驗之消費者，於購買時施以普通之注
    意，可能會有所混淆而誤認二商品來自同一來源或雖不相同
    但有關聯之來源，應屬構成近似之商標。
四、關於(2)系爭商標是否有致消費者混淆誤認之虞部分：
  (一)按所謂「有致相關消費者混淆誤認之虞」者，係指兩商標因
    相同或構成近似，致使相關消費者誤認為同一商標，或雖不
    致誤認兩商標為同一商標，但極有可能誤認兩商標之商品／
    服務為同一來源之系列商品／服務，或誤認兩商標之使用人
    間存在關係企業、授權關係、加盟關係或其他類似關係而言
    。而判斷有無混淆誤認之虞，則應參酌商標識別性之強弱、
    商標之近似及商品／服務類似等相關因素之強弱程度、相互
    影響關係及各因素等綜合認定是否已達有致相關消費者產生
    混淆誤認之虞。
  (二)又商品類似係指二個不同的商品，在功能、材料、產製者或
    其他因素上具有共同或關聯之處，如果標上相同或近似的商
    標，依一般社會通念及巿場交易情形，易使商品消費者誤認
    其為來自相同或雖不相同但有關聯之來源，則此二個商品間
    即存在類似的關係（「混淆誤認之虞」審查基準5.3.1 參照
    ）。
  (三)系爭商標指定使用於「衛生棉片，生理用巾，衛生棉，經期
    用衛生棉，經期用女內褲，生理褲，衛生用或經期用襯墊，
    除臭劑，清新劑，衛生用或經期用護墊，經期衛生棉條」等
    商品，與據以核駁商標指定使用於「衛生棉；月經帶；衛生
    棉墊；衛生護墊」商品，二者均為日常婦女使用之衛生用商
    品，屬同一或類似之商品。
  (四)原告固稱其於據以核駁商標申請註冊前，已有使用系爭商標
    之事實，且經其廣泛宣傳，系爭商標已為相關消費者所熟悉
    ，自能分辨二商標之差異，尚無造成混淆誤認之虞云云。惟
    查：
    1.現行商標法第23條第1 項第13款之規定，旨在對於申請在
      先或已註冊商標的保護，即當二商標發生衝突（商標圖樣
      構成相同或近似，且指定使用商品同一或類似）時，係以
      申請註冊先後作為取得商標權之判斷標準，原告於申請階
      段所檢送之系爭商標實際使用證據中，縱顯示其於據以核
      駁商標申請註冊（95年10月20日）之前已有使用系爭商標
      之事實，仍無法改變系爭商標之申請註冊日晚於據以核駁
      商標，且據以核駁商標已獲准註冊，尚屬有效存在，具有
      拘束他人不得以相同或近似之商標指定使用於同一或類似
      商品申請註冊之效力而應受保護之事實。
    2.況依原告於申請階段所檢送之使用證據觀之，其中之廣告
      DM所揭示日期雖均於據以核駁商標申請註冊之前，惟其數
      量有限，且其使用態樣均為中文「好自在」、外文「
      Whisper 」等字樣置於本件系爭商標圖樣上。綜合上述證
      據資料之使用態樣整體觀之，客觀上予人寓目印象深刻者
      為其中文「好自在」、外文「Whisper 」等字樣，尚難認
      定系爭商標已為國內相關消費者所熟悉，而得執為可與據
      以核駁商標相互區辨，無混淆誤認之有利論據。
  (五)原告另稱：據以核駁商標於實際使用時均與「花王」及「蕾
    妮亞」商標併用，而系爭商標實際使用時亦與另一「好自在
    」商標併同使用，故二商標並無致相關消費者產生混淆誤認
    之虞云云。惟查：
    1.審究本件商標之申請註冊有無首揭法條規定之適用，應以
      其申請註冊之商標圖樣判斷之，至其實際使用之態樣如何
      ，尚非所問。
    2.又依原告所檢送之資料觀之，固然顯示據以核駁商標權人
      有同時使用據以核駁商標與「花王」及「蕾妮亞」商標於
      同一商品上；惟據以核駁商標權人仍可能單獨以據以核駁
      商標使用於所指定之商品上，自不能僅以其合併使用之態
      樣，即認定系爭商標與據以核駁商標無致消費者混淆誤認
      之虞。是原告所訴要無可採，
  (六)是以綜合衡酌二商標圖樣近似，指定使用之商品復屬同一或
    類似之商品，且原告所檢送之證據資料尚難證明相關消費者
    對系爭商標已有所認識，並得以區辨其與申請在先之據以核
    駁商標係不同來源者等因素加以判斷，系爭商標之申請註冊
    ，客觀上難謂無使相關消費者誤認其商品與據以核駁商標之
    商品係來自相同來源或雖不相同但有關聯之來源之系列商品
    ，而產生混淆誤認之虞。
五、從而，被告認系爭商標之申請註冊有違首揭法條規定所為核
    駁之處分，並無不法，訴願決定予以維持，亦無不合。原告
    徒執前詞，訴請撤銷，及請求被告應作成准予審定之處分，
    為無理由，應予駁回。
六、兩造其餘攻擊防禦方法均與本件判決結果不生影響，故不逐
    一論述，併此敘明。
據上論結，本件原告之訴為無理由，爰依行政訴訟法第98條第1
項前段，判決如主文。
中    華    民    國    97    年    11    月   12     日
                    臺北高等行政法院第二庭
                              審判長法  官  徐  瑞  晃
                                    法  官  畢  乃  俊
                                    法  官  陳  金  圍
上為正本係照原本作成。
如不服本判決，應於送達後20日內，向本院提出上訴狀並表明上
訴理由，如於本判決宣示後送達前提起上訴者，應於判決送達後
20日內補提上訴理由書（須按他造人數附繕本）。
中    華    民    國    97    年    11    月   12     日
                                    書記官  陳  可  欣


司法院資訊處製作；財團法人民間司法改革基金會備份。
